【裁判字號】    89,訴,2369
【裁判日期】    900417
【裁判案由】    偽造文書
【裁判全文】
臺灣臺中地方法院刑事判決                        八十九年度訴字第二三六九號
    公  訴  人  台灣台中地方法院檢察署檢察官
    被      告  甲○○
    選任辯護人  蔡得謙
                鐘登科
右列被告因違反公司法等案件，經檢察官提起公訴（八十九年度偵字第五六七０號）
，本院判決如左：
    主  文
甲○○公司負責人違反公司應收之股款，股東並未實際繳納，而以申請文件表明收足
之規定，處有期徒刑貳月，如易科罰金，以參佰元折算壹日。緩刑貳年。
    事  實
一、甲○○於民國（下同）八十五年六月間，在臺中市○○區○○路一七一巷二號一
    樓發起設立「柏特力企業股份有限公司（以下簡稱：柏特力公司）時，由甲○○
    擔任該公司負責人，明知公司設立登記時，公司應收股款，股東應實際繳納，不
    得僅以申請文件表明收足，以確保公司資本充實。甲○○對於柏特力公司應收之
    股款新台幣（下同）五百萬元，甲○○及其他股東並未實際繳納，竟向不詳姓名
    之友人借得後，於同年六月十九日存入柏特力公司設於台中市第七信用合作社崇
    德分社之第000000000帳戶，而取得該銀行之存款證明，提供公司設立
    所須備置供主管機關審核之資金證明後，交予不知情之辛○○會計師查核完成報
    告書後，於同年六月二十一日向台灣省政府建設廳（現改制為經濟部中部辦公室
    ）辦理該公司申請設立登記時，以上開存款證明充作柏特力公司設立資金之申請
    證明文件，向該局表示收足股款而辦理設立登記，致使不知情之承辦公務員誤以
    為柏特力公司各股東已依規定繳足股款，符合設立規定，將該不實事項登載於職
    務上所掌之柏特力公司設立登記事項卡，而於同年六月二十四日核准設立登記，
    足以生損害於主管機關對於公司設立登記管理之正確性。
二、案經告訴人庚○○訴請臺灣臺中地方法院檢察署檢察官偵查起訴。
    理  由
一、右揭事實，業據被告甲○○於本院審理時供承存入柏特力公司設於台中市第七信
    用合作社崇德分社之第000000000帳戶之五百萬元，因聲請公司需要存
    款證明，向朋友借得（見本院九十年三月十六日審判筆錄第七頁），且坦承八十
    五年六月十九日於柏特力公司設立時各股東出資股款尚未繳納等語不諱（見本院
    八十九年十月二十三日訊問筆錄第三頁、本院九十年三月十六日審判筆錄第七頁
    ），核與證人丁○○（見本院八十九年十一月二十四日訊問筆錄第二頁）、戊○○（見本院九十年三月十六日審判筆錄第三頁正面）、乙○○（見本院九十年三
    月二十七日審判筆錄第三頁）到庭具結證稱並未實際出資情節相符，且與會計師
    即證人辛○○於偵查中證述書面審核柏特力公司所備齊之公司設立文件及股款繳
    納證明等語相吻（見偵查卷宗第五十九頁正面）復有柏特力公司股東繳款明細表
    、柏特力公司設立登記資本額查核報告書、公司章程、柏特力公司設立登記事項
    卡、經濟部中部辦公室九十年二月二十七日經（九０）中辦三管字第九０三０八
    六七七二０號函影本及台中市第七信用合作社崇德分社之第000000000
    帳戶活期存款存摺附卷可稽，則柏特力公司股東並未實際繳納股款而以申請文件
    表明收足之事實甚明，至被告雖稱設立公司時不知應收足股東股款等語，惟查被
    告甲○○既係柏特力公司負責人，對設立公司登記所為之相關事宜，應有所知悉
    ，不得以其不知法律，飾卸其責，何況國家之法律，一經公布施行，國民即有應
    知及遵守之義務，故不得因不知法律而免除刑事責任，否則無知者即可隨心妄為
    ，而知法者反處於不利之地位，豈為情法之平，苟許不知法律者不負刑事責任，
    則犯罪者皆得以此為藉口矣，故「不得因不知法律而免除刑事責任」，刑法第十
    六條亦定有明文，亦難以其不知前開條例之規定，而解免其刑事責任，從而所辯
    委無足取，故本件事證明確，被告犯行堪以認定。
二、按被告甲○○於行為後，公司法業經於八十六年六月二十五日修正公布，並於同
    年月二十七日生效，茲比較新舊公司法第九條第三項規定之結果，除新法關於罰
    金之規定修正為新臺幣六萬元以下外，其餘均與舊法相同，而舊法關於罰金之規
    定係二萬元以下，即新臺幣六萬元以下，刑度與新法規定原無何軒輊，是依刑法
    第二條第一項前段之規定，應適用裁判時之法律。查被告既參與柏特力公司之設
    立，且明知股款並未實際繳足，竟以申請文件表明收足，向主管機關申請設立柏
    特力公司，核其所為，係違反公司法第九條第三項公司應收股款股東未實際繳納
    而以申請文件表明收足罪。按該條項所指之「公司負責人」，係以同法第八條所
    列之負責人為限，被告既係前揭公司名義上之負責人，自應論以該條項之罪責。
    其利用不知情之會計師辛○○犯公司法第九條第三項之罪，為間接正犯。查被告
    設立之柏特力公司現今雖已停業，然依卷附營業報表、進出廠動態表、應收帳收
    回明細表等件，該公司顯非屬虛設公司行號，爰審酌被告僅因急欲設立公司，即
    率行違反法律之規定，本不宜輕言寬宥，惟念及其設立公司後，辛苦經營數載，
    且非藉虛設之公司名義，與他人交易往來，並無危害社會經濟秩序，及被告犯罪
    之動機、目的、手段、品行、智識程度、所生危害及犯罪後之態度等一切情狀，
    量處如主文所示之刑。又被告行為後，刑法第四十一條易科罰金之標準已於九十
    年一月十日公布施行，於同年月十二日生效，比較新舊法，其易科罰金之標準，
    以新法較有利於被告，是行為人犯後法律已有變更，依刑法第二條第一項前段之
    規定，應適用最有利於行為人之法律，併依修正後刑法第四十一條第一項前段之
    規定諭知易科罰金之折算標準。再被告未曾受有期徒刑以上刑之宣告，有本院被
    告全國前案紀錄表及臺灣台中地方法院檢察署刑案資料紀錄表各一紙在卷可稽，
    其因一時圖便，短於思慮，致觸犯本案犯行，其經此教訓，自當知所惕勉而無虞
    再犯，且其坦承犯行甚有悔意，且被告有正當職業，是機構性之處遇，將有礙其
    家庭，本院綜核各情認上開有期徒刑之宣告，已足策其自新，因認被告所宣告之
    刑以暫不執行為適當，併依法諭知緩刑二年用啟向上。
三、至公訴意旨另以，被告於八十五年五、六月間某日，先偽造「柏特力公司發起人
    臨時會議紀錄」及「柏特力公司董事會議紀錄」草稿，再將此草稿及其本人與其
    所偽刻之戊○○印章各一枚，連同其草擬之股東名簿及持股狀況，交予不知情之
    會計師辛○○依制式格式繕打後，據以向台灣省政府建設廳辦理該柏特力公司之
    設立登記，而使該廳之承辦公務員將此不實事項登載於其職務上所掌「股份有限
    公司設立登記事項卡」之公文書上，均足生損害於台灣省政府建設廳對公司設立
    之正確管理及庚○○本人之投資權益。而認被告尚涉有刑法第二百十六條、第二
    百十條、第二百十四條之罪嫌云云。訊據被告甲○○固坦承持上開文件，交付會
    計師辦理公司設立登記聲請，惟堅決否認有何行使偽造文書犯行，辯稱：確實有
    召開「發起人臨時會」及「董事會議」，而其上之戊○○印文確實係戊○○本人
    印文等語。惟查：
    （一）證人丙○○於本院調查時到庭證稱：「印象中在設立前有一次，開會說要
  募股的事情」（見本院九十年三月十六日審判筆錄第六頁）、證人丁○○
          亦證稱：「那時候柏特力還沒有成立，被告要我去通豪飯店觀摩他的經營
          模式、方向」等語（見本院八十九年十一月二十四日訊問筆錄第二頁；另
          證人謝祖榮亦到庭具結證稱：「我只在柏特力開過一次會議，當時廠房已
          經建好，會議內容是如何經營的事情。」等語（見本院九十年三月十六日
          審判筆錄第六頁），此核與告訴人庚○○陳稱在通豪飯店開過一次會（見
          本院八十九年十月二十三日訊問筆錄第三頁）等情相符。綜上證人所述，
          既然被告甲○○負責發起設立柏特力公司，而各實際出資股東，均同意由
          被告甲○○經營及擔任負責人，則被告就八十五年六月十九日柏特力公司
          「發起人臨時會議紀錄」及「董事會議紀錄」並向主管機關辦理公司登記
          ，其無偽造文書之犯意甚明。縱八十五年六月十九日柏特力公司「發起人
          臨時會議紀錄」及「董事會議紀錄」實際上並未召開，惟揆諸刑法處罰偽
          造文書罪之主旨，乃以之保護文書之實質的真正；其構成要件尚以足生損
          害於公眾或他人為犯罪構成要件之一。而所謂足生損害云者，乃指他人事
          實上有因此一偽造或變造文書之結果受損害之虞而言；且按刑法第二百十
          條偽造文書罪之成立，以無制作權人而捏造他人名義制作該文書為構成要
          件，如行為人對於此種文書本有制作權，縱令其制作之內容虛偽，且涉及
          他人之權利，除合於同法第二百十五條之規定，應依該條處罰外，尚難論
          以首開法條之罪（最高法院三十一年上字第二一二四號判例參照）。本件
          既係被告與告訴人庚○○及證人丙○○、壬○○、己○○等人合意成立柏
          特力公司，縱該八十五年六月十九日柏特力公司「發起人臨時會議紀錄」
          及「董事會議紀錄」，係為柏特力公司設立登記之申請文件，縱使所載不
          實，仍屬虛妄行為，況且柏特力公司確實以該等申請文件而成立，自不生
          損害於柏特力公司或告訴人庚○○等股東，揆之前開說明，亦無偽造之可
          言，此外，復查無其他積極證據足資證明有損害他人之虞。
    （二）次查證人戊○○於八十五年十月間辦理離職手續時，聲明放棄股權，並收
          受被告退還之二十萬元股金乙情，此有證人戊○○於同年十月三十一日所
          親簽並蓋章之聲明同意書一紙在卷足憑（見偵查卷宗第六十六頁），而徵
          諸該聲請同意書上戊○○之印文，與八十五年六月十九日柏特力公司「發
          起人臨時會議紀錄」及「董事會議紀錄」上『戊○○』印文，經肉眼比對
          即可辨識其上『戊○○』之印文之大小、字型、字體與特徵均相符，而證
          人於本院審理時亦自承該八十五年十月三十一日聲明同意書係其親筆簽名
          （見本院九十年三月十六日審判筆錄第四頁）。再觀之證人於該聲明同意
          書後亦再簽註『茲收到新台幣二十萬元整無誤戊○○1996.12.10』，若陳
          俊祥就上開八十五年十月三十一日文書上之戊○○印文有爭議，為何八十
          六年十二月十日取得二十萬元時未提出，並在其後簽名，由此益見證人陳
          俊祥證稱八十五年六月十九日柏特力公司「發起人臨時會議紀錄」及「董
          事會議紀錄」上印文非其所有乙情，應係情虛而有所保留，其所陳是否屬
          實，已值存疑。再參諸證人丁○○證稱：「印章放在會計小姐那裡」等語
          （見本院八十九年十一月二十四日訊問筆錄第二頁），而告訴人庚○○亦
          陳稱：「（公司聲請設立登記時，資料上的印章是雖所有？）我的印章本
          來就是在公司裡面」等語（見本院八十九年十月二十三日訊問筆錄第四頁
          ），且徵諸證人戊○○亦證稱：「（上開文書內，你的印文是否真正？）
          在公司委託會計師辦理公司登記的時候，都有刻印章，系爭文書內的印文
          是否就是那個印章，我不敢確定」等語（見本院八十九年十二月十一日訊
          問筆錄第二頁），顯見前揭印章應係柏特力公司設立時，各股東留存在該
          公司處之印章，況證人戊○○亦證稱：「當時我是擔任總經理，那時被告
          向我說我是技術股，不用出錢，也有經過我的同意」等語（見本院八十九
          年十二月十一日訊問筆錄第二頁）」，衡之上開說明，證人戊○○即係擔
          任柏特力公司之總經理，且依章程記載其有五百股，益證被告並無就有關
          柏特力公司申請文件，即八十五年六月十九日柏特力公司「發起人臨時會
          議紀錄」及「董事會議紀錄」偽刻戊○○印章之必要，綜上證據及證人證
          詞觀之，被告辯稱上開「發起人臨時會議紀錄」及「董事會議紀錄」上「
          戊○○」印文並非其所偽刻，並非無由。是公訴人認定被告犯嫌所憑之證
          據，即未達通常一般人均不致有所懷疑，而得以確信其為真實之程度，此
          外復查無其他積極證據足認被告有何偽刻戊○○印章之犯行，故公訴人認
          被告另犯刑法第二百十六條、第二百十條罪嫌，尚有誤會，惟揆之上情，
          公訴人認被告此部分犯罪與本院判決有罪部分，具方法、結果之牽連關係
          ，屬裁判上一罪，爰不另為無罪判決之諭知。
    （三）末按公司法第九條第三項規定即是以內容不實之文件向主管機關表明已收
          足股款，故與刑法第二百十四條規定應屬法條競合，自應從特別法即公司
          法之規定論罪，故公訴人認被告另犯刑法第二百十四條規定，尚有誤會，
          惟公訴人認被告此部分犯罪與本院判決有罪部分，有方法結果之牽連關係
          ，屬裁判上一罪，爰不另為無罪判決之諭知，併此敘明。
據上論斷，應依刑事訴訟法第二百九十九條第一項前段，公司法第九條第三項，刑法
第二條第一項前段、第十一條前段、第四十一條第一項前段、第七十四條第一款，判
決如主文。
本院經檢察官黃俊嗚到庭執行職務
中      華      民      國    九十      年      四      月     十七     日
臺灣臺中地方法院刑事第六庭
                                              法  官  楊  熾  光
右正本證明與原本無異。
如不服本判決，應於送達後十日內向本院提出上訴狀（須附繕本），上訴於台灣高等
法院台中分院。
                                              書記官
中      華      民      國    九十      年      四      月     十七     日
附錄本案論罪科刑之主要法條：


司法院資訊處製作；財團法人民間司法改革基金會備份。
